臺灣彰化地方法院民事裁定
                                    110年度監宣字第116號
聲  請  人  林阿欗  



代  理  人  楊振裕律師
相  對  人  林敬浤  

關  係  人  賴淑英  

            吳君偉  

            黃宜榛  

            吳瑾慈  

            姜瑞庚  

上列當事人間聲請監護宣告事件，本院裁定如下：
    主    文
宣告林敬浤（男、民國00年00月00日生、身分證統一編號：Z000
000000號）為受輔助宣告之人。
選定林阿欗（女、民國00年00月00日生、身分證統一編號：Z000
000000號）為受輔助宣告之人之輔助人。
程序費用由受輔助宣告之人負擔。
    理    由
一、聲請意旨略以：
  ㈠相對人林敬浤為聲請人林阿欗之內姪，自幼疑因遺傳性疾病
    而有精神異常之情形，惟前未及時就醫治療，嗣其父林金龍
    （按即聲請人之弟）於民國103年12月21日死亡後，相對人
    即經常在外四處遊蕩乞討，露宿街頭，拒不返家居住。聲請
    人不忍相對人此狀，多次尋找相對人，欲帶領其返家遭拒，
    但於110年4月1日帶領相對人前往彰化基督教醫院精神科就
    診，經醫師診斷為「疑似精神病疾患」，現相對人仍因上開
    疾病在外乞討遊蕩。相對人現因上開疾患，已不能為意思表
    示或受意思表示，又曾遭欺騙資料簽名，已處分部分財產，
    聲請人唯恐相對人再遭有心人士利用從事不法行為或損害其
    權利之行為，爰依民法第14條第1項、第1110條、第1111條
    及家事事件法第164條規定，聲請對相對人為監護宣告，如
    未達監護宣告之程度，請依民法第14條第3項規定為輔助宣
    告。
  ㈡又聲請人為相對人親姑姑，在相對人離家遊蕩前，主要係由
    聲請人協助照顧其生活起居，並同住於彰化縣○○鄉○○路○段0
    00巷00號，且目前相對人生活所需相關事務，亦係由聲請人
    代為處理，聲請人對於相對人之日常生活狀況最為熟悉，並
    同意擔任相對人之監護人，是請選任聲請人為相對人之監護
    人。聲請人如受選任為監護人，願教導相對人學習並與聲請
    人一起從事家庭手工業，以使相對人有謀生之技，並定期偕
    同相對人前往醫院就診，以穩定其病情，盡量回復正常人生
    活。另關係人姜瑞庚為聲請人之子，相對人之表哥，兩人年
    紀相仿，自幼常與相對人往來，對於相對人之財產狀況甚為
    瞭解，聲請人亦偶會委請關係人姜瑞庚代為處理相對人事務
    ，亦適擔任相對人之會同開具財產清冊之人。聲請人亦同意
    與相對人之母或兄弟姊妹擔任共同輔助人。
二、按法院對於監護之聲請，認為未達第一項之程度者，得依第
    15條之1第1項規定，為輔助之宣告，民法第14條第3項定有
    明文。次按對於因精神障礙或其他心智缺陷，致其為意思表
    示或受意思表示，或辨識其意思表示效果之能力，顯有不足
    者，法院得因本人、配偶、四親等內之親屬、最近1年有同
    居事實之其他親屬、檢察官、主管機關或社會福利機構之聲
    請，為輔助之宣告，民法第15條之1第1項亦有明文。再按受
    輔助宣告之人，應置輔助人；法院為輔助之宣告時，應依職
    權就配偶、四親等內之親屬、最近1年有同居事實之其他親
    屬、主管機關、社會福利機構或其他適當之人選定一人或數
    人為輔助人；法院為前項選定前，得命主管機關或社會福利
    機構進行訪視，提出調查報告及建議；輔助之聲請人或利害
    關係人亦得提出相關資料或證據，供法院斟酌；法院選定輔
    助人時，應依受輔助宣告之人之最佳利益，優先考量受輔助
    宣告之人之意見，審酌一切情狀，並注意下列事項：㈠受輔
    助宣告之人之身心狀態與生活及財產狀況，㈡受輔助宣告之
    人與其配偶、子女或其他共同生活之人間之情感狀況，㈢輔
    助人之職業、經歷、意見及其與受輔助宣告之人之利害關係
    ，㈣法人為輔助人時，其事業之種類與內容，法人及其代表
    人與受輔助宣告之人之利害關係，民法第1113條之1第1項、
    同條第2項準用第1111條、第1111條之1同有明定。
三、查聲請人主張之事實，業據其提出戶籍謄本（現戶全戶、除
    戶全部）、村長證明及診斷書為證，而相對人不願配合前往
    醫療院所，係由本院與鑑定人會同聲請人代理人前往相對人
    所在之彰化市成功公園進行鑑定，並有110年10月28日訊問
    筆錄在卷。又經本院在鑑定人衛生福利部彰化醫院（下稱彰
    化醫院）王鴻松醫師前訊問相對人，相對人雖可正確回答姓
    名、出生年月日、身分證字號、戶籍地址、父母姓名等基本
    資料，並知悉父親已過世，曾因竊盜而入監服刑等問題，有
    本院訊問筆錄在卷可按，但經本院囑託該院為鑑定，鑑定結
    果認為：「醫學上的診斷：診斷名：疑似智能障礙，疑似精
    神病。障礙程度：輕度」、「日常生活狀況： 1.目前主要
    居住於彰化市成功公園，平時較少清潔身體，但在公園下棋
    民眾表示相對人有時會在水龍頭邊著內褲，清潔身體，此外
    自述會到醫院上廁所；2.經濟活動：會向他人要錢至便利商
    店購買食物；3.社會性：公園下棋民眾表示，相對人皆獨自
    一人，無與他人互動，但會向在公園下棋民眾要錢買菸及幫
    忙掃地賺取少許金錢。」、「精神狀態：1.意識／溝通性：
    意識清楚，可以口語溝通；2.記憶力：不佳；3.定向力：時
    間定向力不佳；4.計算能力：可簡單運算；5.理解‧判斷力
    ：較常人差；6.現在性格特徵：淡漠；7.其他（氣氛.感情
    狀態‧幻覺‧妄想‧異常行為等）：住公園。」、「有關判斷
    能力判定之意見：對於管理處分自己財產有必要給予協助」
    、「回復可能性說明：相對人從小成績不佳，智育丁等，自
    我照顧品質不佳，疑似有智能障礙及精神疾病，目前已經45
    歲，回復可能性低。建議相對人到醫院進一步診斷與治療」
    、「鑑定判定：1.基於受鑑定人有精神上之障礙（疑似智能
    障礙，疑似精神病），其程度達輕度，對於管理處分自己財
    產有必要給予協助，回復之可能性低。2.精神障礙（其他心
    智缺陷）之程度，可為輔助宣告：為意思表示或受意思表示
    ，或辨識其意思表示效果之能力，顯有不足」等語，有彰化
    醫院110年11月30日彰醫精字第1100500456號函所附成年監
    護鑑定書在卷可稽，堪認相對人因精神障礙或其他心智缺陷
    ，致為意思表示或受意思表示，或辨識其意思表示之效果之
    能力，顯然不足。從而，本件相對人雖未達監護宣告之程度
    ，但已符合輔助宣告之要件，是聲請人聲請為輔助宣告，為
    有理由，應予准許，爰宣告相對人為受輔助宣告之人。
四、相對人既經輔助宣告，業如前述，揆諸前揭規定，自應為其
    選定輔助人。查經本院依職權調取相對人直系血親二親等與
    四親等旁系血親資料，可知其父系方面，父親林金龍、祖父
    林銀河、祖母林張滿、叔叔林金輝、林金雄、林金定、大姑
    林淑珍、三姑林錦、四姑林月亭、六姑林麗雲，均已過世，
    二姑林研則為24年次之人，而聲請人為其排行第五之姑姑；
    又在母系方面，相對人之母賴淑英雖仍存，亦有同母異父弟
    吳君偉、妹黃宜榛及吳瑾慈，有彰化○○○○○○○○○110年7月2日
    彰福戶字第1100001467號函及所附戶籍資料、聲請人所陳報
    親屬系統表及戶籍資料、本院依職權調取之親等關連（二親
    等）、全戶戶籍資料（完整姓名）查詢結果在卷。然經通知
    賴淑英、吳君偉、黃宜榛及吳瑾慈到場（均非寄存送達），
    賴淑英、吳君偉及吳瑾慈不僅未到庭，亦未以任何方式表示
    意見，僅黃宜榛於111年3月4日（以本院收文為準）以書狀
    表明自幼未曾與相對人共同生活，無意介入本件，有本院11
    1年1月12日、同年3月16日家事報到單及黃宜榛說明書附卷
    可參，足見相對人最近親屬賴淑英、吳君偉、黃宜榛及吳瑾
    慈均無意擔任相對人之輔助人。相較於相對人之母與弟、妹
    不予置理，聲請人主動提出本件，並委任代理人處理奔走，
    且經調取其前案紀錄，可知聲請人無前科，有其臺灣高等法
    院被告前案紀錄表在卷（參見密件袋），復佐以相對人之戶
    籍自始設於與聲請人相同之彰化縣○○鄉○○路○段000巷00號，
    亦有戶籍謄本附卷足參。本院審酌上情，認聲請人為相對人
    親姑，關係密切，認由其擔任相對人之輔助人，應符合相對
    人之最佳利益，爰依前揭規定選定聲請人為相對人之輔助人
    。
五、另由民法第15條之2之規定可知，受輔助宣告之人並未喪失
    行為能力，且依法並未完全剝奪其財產處分權。再參酌同法
    第1113條之1規定，並無準用同法第1094條、第1099條及第1
    099條之1、第1103條第1項之規定，亦即受輔助宣告人之財
    產，不由輔助人管理，輔助人對於受輔助宣告人之財產，並
    無規定須與經法院或主管機關所指定之人會同開具財產清冊
    。是本件相對人之精神或心智狀況既尚未達應受監護宣告之
    程度，而由本院對相對人為輔助之宣告，業如前述，揆諸上
    開說明，本件自毋庸指定會同開具財產清冊之人，附此敘明
    。
六、爰依家事事件法第177條第2項、第164條第2項，裁定如主文
    。
中華民國111年6月17日
                  家事法庭    法  官  梁晉嘉
以上正本係照原本作成。
如對本裁定抗告，須於裁定送達後10日內向本院提出抗告狀，並
繳納抗告費新臺幣1千元。 
中　　華　　民　　國　  111　  年　　6 　　月　　17　日
                              書記官  許喻涵